【裁判字號】    98,消債更,677
【裁判日期】    990325
【裁判案由】    聲請更生程序
【裁判全文】
臺灣高雄地方法院民事裁定           98年度消債更字第677號
聲  請  人
即  債務人  甲○○
上列當事人因消費者債務清理事件聲請更生，本院裁定如下：
    主  文
聲請人即債務人甲○○自中華民國九十九年三月二十五日下午四
時起開始更生程序。
命司法事務官進行本件更生程序。
    理  由
一、本件聲請意旨略以：聲請人即債務人（以下簡稱聲請人）現
    積欠安泰銀行等金融機構債權人及民間友人謝吟和債務共計
    新台幣（下同）5,325,832 元，於消費者債務清理條例施行
    後，曾依規定向最大債權人即安泰銀行聲請債務共同協商，
    惟因資產管理公司無法配合協商，故與安泰銀行協商不成立
    。而聲請人前以信用卡、現金卡、信用貸款及向謝和吟借款
    等方式供友人乙○○周轉，總計貸予乙○○8,500,000 元，
    乙○○並開立本票予聲請人供擔保，未料乙○○未予清償，
    即潛逃出境，致使聲請人揹負龐大債務，生活陷入困境。聲
    請人於長庚醫院擔任護士，因有脊椎受傷問題、嚴重貧血及
    經常性腸胃炎，身體狀況每況愈下，本不宜操勞，卻因債務
    因素，無法迴避夜間加班且瀕臨遭解聘。於前置協商程序中
    ，安泰銀行提出每月還款16,000元條件，且不同意聲請人停
    止強制執行之請求，如依債權比例，銀行債權讓與資產管理
    公司部分為每月要繳納2,578 元，及強制執行扣薪每月約
    16,000元，另聲請人每月須償還謝吟和15,000元，聲請人每
    月除生活必要支出外須償還達49,578元（而此金額尚且不足
    清償上述高達每月近70,000元之高額利息），聲請人實無法
    清償債務。為此，爰依法聲請准予裁定更生等語。
二、按債務人不能清償債務或有不能清償之虞者，得依本條例所
    定更生程序，清理其債務；債務人無擔保或無優先權之債務
    總額未逾1,200 萬元者，於法院裁定開始清算程序或宣告破
    產前，得向法院聲請更生；債務人對於金融機構因消費借貸
    、自用住宅借款、信用卡或現金卡契約而負債務，在聲請更
    生或清算前，應提出債權人清冊，以書面向最大債權金融機
    構請求協商債務清償方案，並表明共同協商之意旨；法院開
    始更生程序之裁定，應載明其年、月、日、時，並即時發生
    效力；法院裁定開始更生或清算程序後，得命司法事務官進
    行更生或清算程序，必要時得選任律師、會計師或其他適當
    之自然人或法人一人為監督人或管理人，消費者債務清理條
    例第3 條、第42條第1 項、第151 條第1 項、第45條第1 項
    、第16條第1 項分別定有明文。
三、經查：
(一)、聲請人於消費者債務清理條例施行後，曾向最大債權銀行即
    安泰銀行申請前置協商，惟雙方協商不成立，業據安泰銀行
    97年12月1 日出具之前置協商不成立通知書附卷可按。查聲
    請人積欠安泰銀行、華南銀行、台北富邦銀行、花旗銀行、
    聯邦銀行、元大銀行、玉山銀行、台新銀行、大眾銀行、日
    盛銀行、中國信託銀行債務共計3,442,384 元（其中非現金
    卡之無擔保授信債務為2,472,000 元，信用卡債務為970,38
    4 元），另積欠新光銀行信用卡款129,178 元、台灣金聯資
    產管理股份有限公司（原匯豐銀行信用卡及現金卡債權）
    200,000 元，復積欠謝吟和借款1,779,000 元，合計債務為
    5,550,562 元，有財團法人金融聯合徵信中心當事人綜合信
    用報告及聲請人提出之債權人清冊在卷可稽（見本院卷第61
    頁、第140 頁、第149 頁），且謝吟和曾持聲請人簽發面額
    2,88 0,000元本票聲請本院以95年度票字第15173 號裁定准
    予強制執行後，復於98年7 月2 日聲請本院以98年度司執字
    第64126 號清償票款案件對聲請人之薪資為強制執行，亦經
    本院調取上開執行案卷查閱屬實，是聲請人積欠債務高達
    5,550,562 元，可堪認定。
(二)、聲請人96年度、97年度申報所得分別為712,393 元、709,09
    1 元，名下並無任何登記財產，有卷附聲請人96年度綜合所
    得稅各類所得資料清單、97年度稅務電子閘門財產所得調件
    明細表及財產歸屬資料清單可參（見本院卷第104 頁、第10
    5 頁、175 頁），換算上開2 年期間聲請人平均每月薪資為
    59,229元（元以下4 捨5 入，下同）。依聲請人所陳，其每
    月薪資雖遭強制執行扣款，惟因債務人之財產乃為全體債權
    人之擔保，故於計算債務人之清償能力時，應以其收入扣除
    一般必要性支出後，是否尚有餘力清償全部債務而斷，是本
    件仍應以聲請人平均每月薪資59,229元評估其還款能力。
(三)、聲請人陳稱每月個人生活支出為38,260元，另被強制執行扣
    薪16,000元，尚須償還謝吟和15,000元，合計每月支出高達
    69,260元，固提出日常生活支出單據為憑（見本院卷第40頁
    至第60頁、第106 頁至第126 頁）。惟查聲請人遭強制執行
    扣薪16,000元及所陳每月須償還謝吟和15,000元部分，均屬
    聲請人之債務，因債務人之財產為全體債權人之總擔保，並
    無優先清償某特定債務使其他債務劣後清償之理，自不得將
    此部分費用列為聲請人每月必要支出項目。又按消費者債務
    清理條例之立法目的，係為使不幸陷入經濟困境之人得以清
    理債務、重建生活，並在清理過程中能保有符合人性尊嚴之
    最低基本生活，而非維持債務人過去慣常之寬裕生活，是於
    評估債務人之還款能力時，並非由聲請人任意主張其基本生
    活費用之數額，否則將造成揮霍無度以致清償能力降低，反
    而易使更生程序無從進行，亦對債權人之債權保障不公，參
    酌聲請人居住於高雄縣，而內政部所公告之99年度高雄縣最
    低生活費用為每人每月9,829 元，此係按照政府公布最近1
    年平均每人消費支出之60% 訂定，已可涵括足以維持人格尊
    嚴之生存必要費用在內，是本院認聲請人個人之每月必要生
    活費用應以上開數額計算，始符公允，聲請人既已背負鉅額
    債務而謂有不能清償之虞，即須以較低之標準生活而樽節開
    銷用以償債始符誠信，自不得以無負債人員之一般生活標準
    以上而同為要求計算生活費，是以聲請人所陳上開必要生活
    費用38,260元尚屬過高，無足採憑。準此，聲請人每月必要
    支出僅為9,829元，堪予認定。
(四)、聲請人所積欠銀行及資產管理公司之債務，其中非現金卡之
    無擔保授信債務為2,472,000 元，信用卡及現金卡債務為
    1,299,562 元（計算式：970,384 ＋129,178 ＋200,000 ＝
    1,299,562 元），如以一般行情利率年息10% （非現金卡之
    無擔保授信債務）、20% （信用卡及現金卡部分）計算，上
    開2 種債務每月利息分別為20,600元、21,659元（計算式：
    2,472,000 ×10% ÷12＝20,600、1, 299,562×20% ÷12＝
    21,659）；另聲請人積欠謝吟和之債務1,779,000 元，以謝
    吟和對聲請人聲請強制執行所陳報之利率為年息6%計算，每
    月利息為8,895 元（計算式：1,779,000 ×6%÷12＝8,895
    ），合計聲請人所有債務每月應繳利息高達51,154元，而聲
    請人平均每月薪資為59,229元，扣除每月必要生活費用
    9,829 元後，僅餘49,400元，所餘尚不足繳納所負債務之每
    月應繳利息。又聲請人雖陳報對乙○○有8,500,000 元債權
    ，惟乙○○名下登記財產僅有81出廠之汽車1 輛，且於94年
    8 月13日出境即未回國，此有乙○○97年度稅務電子閘門財
    產所得調件明細表、出入境資料在卷可參（見本院卷第174
    頁、第176 頁、第226 頁），堪認聲請人對乙○○之債權難
    以獲償，參以聲請人名下並無任何登記財產，已如前述，則
    以聲請人目前收入扣除必要支出後，所餘尚不足繳納所負債
    務之利息，遑論逐步清償全部債務之本金，是聲請人確有不
    能清償債務之虞，即堪認定。
四、綜上所述，本件聲請人為一般消費者，並未從事營業活動，
    其有無法清償上開債務之情事，所負無擔保或無優先權之債
    務，並未逾1,200萬元，於消費者債務清理條例施行後曾向
    最大債權金融機構申請協商而不成立，且未經法院裁定開始
    清算程序或宣告破產。此外，本件又查無消費者債務清理條
    例第6條第3項、第8條或第46條各款所定駁回更生聲請之事
    由存在。從而，聲請人聲請更生，洵屬有據，應予准許，並
    依上開規定命司法事務官進行本件更生程序。
五、依消費者債務清理條例第11條第1 項、第45條第1 項、第16
    條第1 項，裁定如主文。
中    華    民    國    99    年    3     月    25    日
                  民事第六庭  法      官  林書慧
上為正本係照原本作成。
本裁定不得抗告。
本裁定已於99年3月25日下午4時公告。
中    華    民    國    99    年    3     月    25    日
                              書  記  官  史華齡

司法院資訊處製作；財團法人民間司法改革基金會備份。
